【裁判字號】    97,台上,3553
【裁判日期】    970731
【裁判案由】    偽造文書
【裁判全文】
最高法院刑事判決            九十七年度台上字第三五五三號
上  訴  人  甲○○
上列上訴人因偽造文書案件，不服台灣高等法院台中分院中華民
國九十四年九月七日第二審更審判決（九十四年度上更(一)字第二
五四號，起訴案號：台灣台中地方法院檢察署九十年度偵字第一
三七四○號），提起上訴，本院判決如下：
    主  文
原判決撤銷，發回台灣高等法院台中分院。
    理  由
本件原判決認定上訴人甲○○受託為金泰紡織有限公司申辦五Ｇ
－０四五號大貨車車牌重領號碼七Ｕ－０四一號車牌業務，需取
得大貨車停車場土地使用同意書，始能辦理新領牌照，適陳淮泗
（已判決有罪確定）於民國九十年六月間，因受告訴人王瑞源委
託代為出售土地事宜，而取得告訴人所有坐落台中縣梧棲鎮○○
段二一七之三、二一八之二號土地之土地所有權狀及身分證影本
，上訴人獲知上開土地係由陳淮泗代為處理出售事宜，乃與陳淮
泗基於行使偽造私文書之犯意聯絡，陳淮泗先於不詳時地，利用
不詳姓名不知情之人偽造告訴人之印章一枚，提出上開告訴人之
土地所有權狀及身分證影本，於九十年六月十四日至上訴人住處
，由上訴人偽造告訴人同意將上開土地供金泰紡織有限公司設置
停車場之使用土地同意書，並偽造告訴人署名，及偽蓋前揭偽造
之印章於同意書上，先於九十年六月十八日，由上訴人持該偽造
之同意書，至交通部公路局台中區監理所（以下稱台中區監理所
）辦理申領牌照，而行使上開偽造之私文書，經台中區監理所以
土地登記簿謄本係影本，核與規定不符歉難同意為由，檢還上開
資料，嗣上訴人再於同年六月二十七日檢具上開偽造之同意書等
文件，再向台中區監理所辦理申領大貨車牌照，而行使偽造私文
書，使不知情之監理所人員，因而據以在其職務上掌管之核准公
文函稿上說明欄六記載：「貴公司（指金泰紡織有限公司）向王
瑞源君承租之停車場〔土地座落：梧棲鎮民生000－0000
－0地號〕，租約期限至九十二年六月十三日，請於期限屆滿前
，至本所辦理續約或變更登記。」等不實之事項及同意申領七Ｕ
－０四一號大貨車牌照，並於同年六月二十八日以（九０）中監
一字第九○二七一○七號函寄發予金泰紡織有限公司及告訴人等
人，足以生損害於告訴人及監理機關對於大貨車申領牌照管理之
正確性等情。因而將第一審關於上訴人部分之無罪判決撤銷，改
判論處上訴人共同行使偽造私文書，足以生損害於公眾及他人罪
刑（處有期徒刑三月，如易科罰金，以三百元折算一日，緩刑二
年）。固非無見。
惟查：（一）判決所載之理由，須與卷內之證據資料相適合，否
則即屬證據上之理由矛盾。原判決以上訴人於偵查中在共同被告
陳淮泗表示：「（是否知道錯了﹖）知道，我請求判緩刑。」後
，即表示：「只要陳淮泗認錯，我就沒意見。」、「（問：寫王
瑞源使用同意書時，是否有經過王瑞源同意﹖）沒有。」因而以
告訴人豈有可能於不認識上訴人及未收取任何租金之情況下，免
費提供土地與金泰紡織有限公司當停車場使用為由，認定上訴人
有共同偽造文書之犯行（見原判決第四、五頁）。惟依卷內資料
所載，上訴人始終否認有偽造文書之犯行，而於偵查中所稱：「
只要陳淮泗認錯，我就沒意見」者，並非上訴人，而係告訴人（
見偵查卷第三五頁），且上訴人雖自承未經同意即書寫告訴人名
義之使用同意書時，但其接著辯稱：「不知道這樣違法，因為陳
淮泗所提供之證件很齊全，我就認為王瑞源有同意」等語（見偵
查卷第三五頁反面）；另陳淮泗於警詢時即供承有約定使用該地
之費用為新台幣（下同）一萬五千元（見偵查卷第八頁）。是原
審認為上訴人於陳淮泗表示「知道錯了，請求判緩刑」時，有供
稱：「只要陳淮泗認錯，我就沒意見」等語，及本件並未約定收
取任何租金費用等情，顯與卷內證據資料不相適合，有證據上之
理由矛盾。（二）刑法第二百十條之偽造私文書罪，係以無製作
權之人製作他人名義之文書為構成要件。故而文書縱非真正名義
人所製作，然倘非基於偽造文書之故意，假冒真正名義人而製作
，仍無從令負偽造文書之罪責。又以故意為要件而成立之犯罪，
其犯罪之是否成立，端視行為人主觀上有無犯罪之故意及客觀上
有無犯罪之行為而定。而行為人有無犯罪之故意，乃個人內在之
心理狀態，唯有自行為人之外在表徵及其行為時之客觀情況，依
經驗及論理法則審慎判斷，方能發現真實。查上訴人始終辯稱：
其係受黃常陞委託，代辦上開大貨車車牌重領業務，費用一萬八
千元，其乃向陳淮泗談妥，承租上述土地。二年之租金及申請費
用共一萬五千元，且陳淮泗有提供完整之資料及告訴人之印章，
伊誤以為告訴人有同意等語，核與陳淮泗坦承其為賺取一萬五千
元，有提供前揭資料及告訴人印章，以取信上訴人，並向上訴人
表明告訴人有同意把土地作為停車場等語相符（見偵查卷第八、
三四頁，原審上訴卷第九二、九三頁），並經證人黃常陞證述其
委託上訴人代辦上開大貨車車牌重領業務，費用一萬八千元等情
屬實（見偵查卷第十一頁）。倘上情不虛，則上訴人有無偽造告
訴人名義之使用同意書持以行使之主觀犯意，即不無斟酌之餘地
。原判決疏未就上訴人偽造該同意書並持以行使之主觀犯意，說
明其所憑之證據，以及對上開有利於上訴人之證詞，說明何以不
足採之理由，遽以行使偽造私文書論罪，判決理由自欠完備。（
三）當事人聲請調查之證據，若於證明事實確有重要關係，而又
非不易調查或不能調查者，則為明瞭案情起見，自應盡職權能事
，踐行調查之程序，否則縱經原法院以裁定駁回其聲請，或於判
決內記載無調查之必要，仍係審判期日應行調查之證據未予調查
，其判決即難謂非違法。查上訴人於原審具狀聲請傳喚證人黃常
陞、李錫森，以證明上訴人於行為當時並不知道告訴人未同意出
租系爭土地，此有其於九十四年八月二十四日之答辯暨整理爭點
狀在卷可憑（見原審卷第三七頁）。此重要待證事項，並非不易
或不能調查，原審認無必要調查而不予調查，即有調查職責未盡
之違法。以上，或為上訴人上訴意旨所指摘，或為本院得依職權
調查之事項，應認原判決仍有撤銷發回更審之原因。又中華民國
九十六年罪犯減刑條例業於九十六年七月四日制定公布，並自同
年七月十六日施行，案經發回，更審時宜併注意及之。
據上論結，應依刑事訴訟法第三百九十七條、第四百零一條，判
決如主文。
中    華    民    國  九十七  年    七    月  三十一  日
                      最高法院刑事第二庭
                          審判長法官  莊  登  照
                                法官  黃  一  鑫
                                法官  徐  昌  錦
                                法官  許  錦  印
                                法官  蔡  彩  貞
      本件正本證明與原本無異
                                      書  記  官
中    華    民    國  九十七  年    八    月    五    日
                                                      Ｑ


司法院資訊處製作；財團法人民間司法改革基金會備份。
